【裁判字號】    95,台上,2958
【裁判日期】    951228
【裁判案由】    給付買賣價金等
【裁判全文】
最高法院民事判決            九十五年度台上字第二九五八號
上  訴  人  甲○○○
                      號
訴訟代理人  謝    裕律師
被 上訴 人  桃園縣觀音鄉公所
                      號
法定代理人  乙 ○ ○
訴訟代理人  吳 東 霖律師
上列當事人間請求給付買賣價金等事件，上訴人對於中華民國九
十五年五月十六日台灣高等法院第二審判決（九十四年度重上字
第四七六號），提起上訴，本院判決如下：
    主  文
原判決除假執行部分外廢棄，發回台灣高等法院。
    理  由
本件上訴人主張：被上訴人為興建「甘泉公園」，乃於民國八十
年四月九日向伊購買所有坐落桃園縣觀音鄉○○○段坑子背小段
三之一、三之二、三之五、三之六、三之七地號共五筆土地（下
稱重測分割前五筆土地），合計面積五０一０平方公尺，約定按
八十年七月公告現值每平方公尺新台幣（下同）五千三百四十四
元加四成計價，並約定伊不負擔土地增值稅，給付伊地上物補償
費八十六萬四千元。被上訴人於同年六月八日、十一日依約給付
訂金一百十三萬六千元及地上物補償費八十六萬四千元，伊即將
上開土地交付被上訴人使用，嗣被上訴人以經費拮据無法一次付
清價款為由，要求先給付三分之一價金，其餘則以四年為期分期
給付，並增購同小段三之一０地號土地（嗣重測編定為觀新段一
０六八地號）。而上開土地於八十二年五月三日分割編定為三之
一、三之二、三之五、三之六、三之七、三之一三、三之一四、
三之一五、三之一六、三之一七地號，嗣於八十九年十月十三日
重測編定為觀新段一０七二、一０七八、一０七三、一０七一、
一０七四、一０七七、一０七九、一０七六、一０八０、一０七
五地號，於同年十月二十三日一０七一、一０七九地號土地增加
分割出一０七一之一、一０七九之一地號二筆土地。伊於八十二
年間請求被上訴人給付上開觀新段一０七二、一０七三、一０七
一、一０七四、一０六八地號共五筆土地，合計面積一六六八平
方公尺，價金計一千二百四十七萬餘元，被上訴人於八十二年六
月間僅給付七百萬元，其餘拒不給付，經伊訴請法院判決伊勝訴
確定，被上訴人始付訖。嗣於九十三年一月間，伊請求被上訴人
給付上開其餘八筆土地（下稱系爭土地）面積合計三三七六．九
四平方公尺，價金計二千五百二十六萬四千九百十四元，被上訴
人竟拒不給付等情，爰依買賣之法律關係，先位聲明：求為命被
上訴人如數給付，並加付法定遲延利息之判決。並主張如認兩造
間就系爭土地並無買賣關係存在，則被上訴人占用系爭土地，即
屬無正當權源，因而受有相當於租金之不法利益，致伊受有損害
等情，爰依民法第七百六十七條、第一百七十九條之規定，備位
聲明：求為命被上訴人拆除系爭土地上之地上物，將該土地返還
伊，並給付伊四百零八萬六千零九十五元及自訴狀繕本送達翌日
起至返還土地之日止，按年給付伊八十一萬七千二百十九元之判
決。
被上訴人則以：上訴人據以請求買賣價金之八十年四月九日桃園
縣觀音鄉水上育樂中心新建工程用地取得協調會議之購地協議，
因違反預算法第二十六條及會計法第一百條之規定，應屬無效。
縱認該協議有效，原先購買重測分割前五筆土地已超出實際需要
面積，且以三之一０地號土地取代三之二地號土地，兩造已變更
購地範圍限於三之一、三之五、三之六、三之七、三之一０地號
五筆土地，系爭土地已無使用之必要，並未向上訴人為買受之意
思表示。且購地協議以桃園縣政府及前台灣省政府是否願意補助
，作為買賣契約之停止條件，或給付價金之停止條件。上訴人雖
將原有地上物拆除並領訖地上物補償費，惟兩造已變更購地範圍
，伊並未占用系爭土地，亦未在其上興建地上物，即無不當得利
可言等語，資為抗辯。
原審將第一審所為上訴人先位之訴勝訴之判決廢棄，改判駁回該
部分之訴，並駁回其備位之訴，無非以：上訴人主張之事實，固
提出八十年四月九日桃園縣觀音鄉水上育樂中心新建工程用地取
得協調會議紀錄、地價謄本、支付訂金之收據及支出傳票、上開
土地登記簿謄本及原法院九十年度重上字第四０六號民事判決等
件為證，惟被上訴人以上開情詞置辯。經查八十七年十月修正前
之預算法第一條、會計法第一條均規定其適用範圍，屬政府及所
屬機關人員辦理預算與會計事項之內部程序，並無以此規範行政
機關對外與人民締結私法契約之效力。兩造間購地協議，縱違反
預算法第二十六條及會計法第一百條之規定，亦屬機關內部作業
程序完備與否之問題，被上訴人不得執此主張兩造間之買賣契約
無效。次查，兩造於八十年四月九日購地協調會議，達成由被上
訴人買受上訴人重測分割前五筆土地，被上訴人復於同年月二十
二日召開「桃園縣觀音鄉水上育樂中心購地小組會議」重申上開
購地協調會議之內容，並於八十一年八月十七日以觀鄉（財）字
第一二九八三號函知桃園縣政府略稱：「……地主始首肯出讓，
訂立協議方式，以付款時之公告現值加四成付款，且同意免除一
切稅捐始履行協議……本所經費拮据無法一次付清價款，今地主
又允以四年分期付款」等語，繼於八十二年五月二十二日召開「
桃園縣觀音鄉公所擬取得觀音鄉水上育樂中心用地內部協調會議
」再次重申上開購地協調會議之內容，及於八十四年三月七日簽
請核示提報樹林村公園或甘泉公園辦理徵收所附之「桃園縣觀音
鄉擬新建公園資料調查表」記載「面積五０七一平方公尺（按原
購面積五０一０平方公尺，嗣增購三之一０地號土地）面積六一
平方公尺」等語，於八十五年六月十一日以桃觀鄉建字第八五０
０００九三六八號函知桃園縣政府略以：「擬徵收公園用地面積
五０七一平方公尺，……僅能負擔三分之一，不足額祈請補助…
…」，嗣桃園縣政府於同年七月八日以八五府建觀字第一一九八
七三號函復略稱「原則同意補助三分之一，該補助款擬列入八十
六年度追加預算辦理」等購地沿革觀之，並無任何事證足資證明
兩造曾合意解除或變更八十年四月九日購地協議之內容。且扣除
兩造不爭執之增購三之一０地號土地面積六一平方公尺，其面積
即為五０一０平方公尺，核與八十年四月九日購地協調會議達成
之買賣標的範圍一致。是上訴人主張八十年四月九日購地協議，
兩造合意價購土地範圍含系爭土地在內，應屬可信。又查，兩造
不爭執之八十年四月九日購地協調會議決議事項(三)記載：「……
鄉公所先撥付新台幣貳佰萬元正作為訂金，餘款俟編列預算完成
法定程序後付清」，足見兩造間於八十年四月九日合意土地買賣
時，確有價金給付條件之約定。上訴人雖執上開觀鄉財字第一二
九八三號函文內容及李文貴之證言，主張被上訴人同意四年分期
付清價金之履行期業已屆至云云，惟上開函文係被上訴人製作，
以桃園縣政府為受文者，副知被上訴人內部之財政課及建設課，
自形式觀之，並非對上訴人為意思表示，且該函文所述：「本所
經費拮据無法一次付清價款，今地主又允以四年分期付款」乙語
，僅係被上訴人行文其監督機關桃園縣政府，表示上訴人允許四
年付款，並無被上訴人承諾四年付款之意思。是上訴人執上開函
文主張付款條件已成就，尚難採信。且證人李文貴於第一審所為
證詞，並未排除編列預算完成法定程序之條件，縱其所言四年付
款乙詞可採，充其量亦僅為四年內編列預算完成法定程序後付款
之條件，其證言尚不足以證明兩造間已合意取消八十年四月九日
購地協調會議決議事項(三)記載付款之條件。被上訴人辯稱付款之
停止條件尚未成就，應屬可信。兩造間就系爭土地買賣價金付款
停止條件既尚未成就，被上訴人拒絕履行付款，於法即屬有據。
末查，系爭土地之地形、地貌已做為公園使用，其上栽種有樹木
，並有鞦韆、溜滑梯、溜冰場、觀賞用水池、槌球場等設施及甘
泉廟宇一座，有第一審履勘筆錄可稽。且參酌證人黃金榮、徐永
溶、李文貴於第一審所為證述，足證系爭土地上建物、景觀等設
施，係於兩造購地協議後，上訴人將土地交付被上訴人占有，而
陸續興建或翻修各項公園設施。是被上訴人辯稱其並未占用系爭
土地，亦未在其上興建地上物云云，殊不足採。兩造就系爭土地
既成立買賣關係，且上訴人自承系爭土地已交付被上訴人興建公
園設施管理使用近十年，則被上訴人占有土地，係本於上訴人依
買賣法律關係所交付，具有正當權源，上訴人即不得依無權占有
，而請求拆除地上物返還土地。又上訴人依買賣契約，而交付予
被上訴人占用系爭土地，就被上訴人而言，其受利益即具有法律
上之原因，且該原因迄未消滅，自不生不當得利問題。綜上所述
，兩造間就系爭土地買賣價金之付款停止條件尚未成就，被上訴
人並非無正當權源占有系爭土地，即無不當得利之可言，則上訴
人依買賣之法律關係，或民法第七百六十七條及第一百七十九條
之規定，先位及備位對被上訴人為其上開之請求，均無理由，不
應准許等詞，為其判斷之基礎。
惟查卷附兩造所不爭之八十年四月九日購地協調會議決議事項(三)
記載：「本件協議價成立，業主（即上訴人）不負擔增值稅，鄉
公所（即被上訴人）先撥付新台幣二百萬元正作為訂金，餘款俟
編列預算完成法定程序後付清」（見一審卷第一宗第一五頁背面
）；證人即當時鄉長李文貴於第一審亦證稱：「……當初有協議
先付三分之一的價金，其餘部分，等縣政府核准後再給付」、「
其他的三分之二部分，只要縣政府核准，我們就會按照縣政府的
成數，編列預算。我們有跟地主（即上訴人）約定，所有的價款
要在四年內分期付款」等語（見一審卷第二宗第八五頁）觀之，
系爭土地之價金須被上訴人於四年內分期編列預算完成法定程序
付清，乃係就已確定發生之債權約定其清償期，其約定似非屬停
止條件。原審謂此項約定屬停止條件，不無可議。次按當事人預
期不確定事實之發生，以該事實發生時為債務之清償期者，倘債
務人以不正當行為阻止該事實之發生，類推適用民法第一百零一
條第一項規定，應視為清償期已屆至（本院八十七年台上字第一
二０五號判例參照）。查原審既認定兩造於八十年四月九日就系
爭土地成立買賣時，確有以被上訴人四年內分期編列預算完成法
定程序後付清價金之約定，則被上訴人應負給付價金之義務，端
賴其是否四年內編列預算已完成法定程序為清償期屆至，被上訴
人於清償期屆至時，即負給付價金予上訴人之義務。而上訴人於
原審主張被上訴人同意四年分期付清價金之履行期業已屆至云云
，其真意為何？殊欠明瞭，亟待原審予以闡明。其真意倘係主張
被上訴人故意或可歸責於其事由拒不編列預算完成法定程序，而
以不正當行為阻止該事實之發生，能否謂上訴人不得以清償期已
屆至而請求被上訴人給付價金？即非無研求之餘地。上訴論旨，
指摘原判決不當，求予廢棄，非無理由。又原判決先位之訴部分
既無可維持，備位之訴部分即應併予廢棄發回。
據上論結，本件上訴為有理由。依民事訴訟法第四百七十七條第
一項、第四百七十八條第二項，判決如主文。
中    華    民    國  九十五  年   十二   月  二十八  日
                      最高法院民事第七庭
                          審判長法官  劉  延  村
                                法官  劉  福  來
                                法官  黃  秀  得
                                法官  吳  謀  焰
                                法官  李  寶  堂
      本件正本證明與原本無異
                                      書  記  官
中    華    民    國  九十六  年    一    月    十    日
                                                Ａ


司法院資訊處製作；財團法人民間司法改革基金會備份。
